【裁判字號】    97,上訴,536
【裁判日期】    970829
【裁判案由】    常業詐欺
【裁判全文】
臺灣高等法院臺南分院刑事判決         97年度上訴字第536號
上  訴  人  臺灣臺南地方法院檢察署檢察官
被      告  辛○○
選任辯護人  楊申田  律師
上列上訴人因被告常業詐欺案件，不服臺灣台南地方法院九十五
年訴字第九六九號中華民國九十七年三月廿八日第一審判決（起
訴案號：臺灣台南地方法院檢察署九十五年調偵字第三四六號、
三四七號、三四八號、三四九號、三五○號），提起上訴，本院
判決如下：
    主  文
上訴駁回。
    理  由
一、公訴意旨略以：被告辛○○與周姿岑（現由檢察官通緝中）
    共同意圖為自己不法之所有，基於常業詐欺犯意聯絡，詐設
    位於高雄市○○區○○路二八五巷三之一號多樣皮飾公司，
    以先小量訂購鞋類並依約給付貨款取得對方信任，再大量訂
    貨，並收受貨物後，惡意倒閉方式：(一)於民國（下同）九十
    三年四月間，向告訴人己○○開設利鴻鞋行，訂購價值共計
    新台幣（下同）三十五萬元女鞋及童鞋。(二)又自九十三年九
    月廿六日起至九十四年二月廿一日止，向告訴人子○○訂購
    價值共計九十八萬零一四七元鞋類。(三)又自九十三年九月二
    十日起至九十四年一月廿六日止，向告訴人乙○○開設尚成
    鞋行訂購價值共計一百萬元鞋類。(四)又自九十三年十月起至
    九十四年二月止，向告訴人甲○○訂購價值共計十二萬元女
    鞋。(五)又自九十三年十一月間起至九十四年二月三日止，向
    告訴人丙○○訂購價值共計廿四萬七五五五元鞋類，並分別
    簽發附表一至五所示支票，作為給付告訴人部分貨款用，致
    告訴人均陷於錯誤，而依約給付周姿岑及辛○○貨款。嗣上
    開支票屆期經告訴人己○○、子○○、乙○○、甲○○及丙○○分別提示後均未獲兌現，告訴人始知受騙。因認被告辛○○與周姿岑均涉犯刑法第三百四十條常業詐欺罪嫌云云。
二、按犯罪事實應依證據認定之，無證據不得認定其犯罪事實；
    又不能證明被告犯罪者，即應諭知無罪判決，刑事訴訟法第
    一五四條第二項、第三○一條第一項分別定有明文。次按刑
    法詐欺取財罪成立，以行為人於行為之初，即已意圖為不法
    所有為其主觀構成要件，並以施用詐術使人交付財物為其客
    觀構成要件。倘行為人所用方法不能認係詐術，亦不致使人
    陷於錯誤，即不構成該罪（四六台上二六○號判例參照）。
三、本件公訴人認被告辛○○涉有上開詐欺罪嫌，無非以：(1)出
    貨單五十九張。(2)鞋類照片三紙。(3)附表一至五所示支票及
    退票理由單。(4)臺灣臺南地方法院檢察署檢察官通緝書。(5)
    被告行動電話租用資料。(6)多樣皮飾公司設立資料、被告及
    多樣皮飾公司、周姿岑歷來票據、信用卡等金融信用資料等
    事證，為其主要論據。
四、訊據被告辛○○供承受僱於周姿岑，並在其所營多樣皮飾公
    司擔任店長，而告訴人己○○、子○○、乙○○、甲○○、
    丙○○等人與多樣皮飾公司訂立契約後，將鞋類出售多樣皮
    飾公司或委託多樣皮飾公司寄賣，周姿岑則簽發支票用以支
    付貨款，嗣多樣皮飾公司未依約給付貨款，尚積欠附表一至
    五所示支票貨款，迄未給付等情。然被告辛○○堅決否認有
    上開詐欺告訴人犯行，辯稱：其自九十二年六月起即受僱於
    周姿岑，並在多樣皮飾公司擔任店長職務，負責各家分店較
    低價位鞋類補貨、叫貨、退貨等事宜，至高價位鞋貨則由周
    姿岑負責，當時告訴人己○○等人即與該公司有生意往來；
    本件周姿岑若有詐欺，與其無關等語；被告辯護人則以：被
    告與告訴人訂鞋並未施用詐術，縱認周姿岑詐欺，被告與周
    女間亦無犯意聯絡等語，資為抗辯。
五、經查：
  (一)本件多樣皮飾公司係實際上存在公司並確有營業，而非虛設
    公司行號，業據證人己○○、子○○、乙○○、丙○○、甲○○於原審供明在卷。則檢察官起訴書記載：被告以詐設位
    於高雄市○○路二八五巷三之一號多樣皮飾公司方式詐欺取
    財部分顯係誤載。且此部分亦經公訴檢察官於原審確認本件
    被告詐欺方式係：「先以小量訂購鞋類，並依約給付貨款取
    得告訴人信任，在無資力情形下，以展店名義，再大量訂貨
    並收受貨物」，而非認被告虛偽詐設多樣皮飾公司公司方式
    來詐騙財物（詳原審卷九二至九三頁）。又被告辛○○上開
    供認事實，核與曾與多樣皮飾公司有生意往來告訴人李梅芳
    、己○○、甲○○、子○○、乙○○、丙○○等人於原審供
    述相符（詳原審卷(一)一五八至一八七、二七○至二八八、二
    九○至二九六、二九八至三○七、三○八至三一四頁）。
  (二)次查多樣皮飾公司負責人為周姿岑，而被告僅為公司店長等
    情，已據告訴人李梅芳、子○○、乙○○於原審供明（詳原
    審卷(一)一六七、一七二、二九○之一、二九三、三○六頁）
    。又證人己○○於原審證稱：多樣皮飾公司已經營很久，先
    前均由周姿岑負責，被告係後來才到多樣皮飾公司任店長，
    被告未曾向伊表示其是多樣皮飾公司實際負責人，也沒有公
    司裡面的人說他們老闆是被告等語（詳原審卷(一)一七六至一
    七七、一八六頁）；另證人甲○○於原審證稱：被告係以周
    姿岑僱用總店長身分向伊訂貨等語（詳原審卷(一)二八四頁）
    ，並有金融聯合徵信中心公司登記資訊在卷可稽（詳原審卷
    (一)五八至六十頁）。此外，依卷存證據並無任何證據顯示，
    被告為多樣皮飾公司實際負責人。因此，被告辛○○辯稱多
    樣皮飾公司負責人為周姿岑，其僅係受僱於周姿岑，在多樣
    皮飾公司擔任店長等語，應堪信實。
  (三)又依社會上經驗法則，若公司有連鎖經營情況，在各家分店
    分別設置店長，或再合併數家分店設置總店長者，該「店長
    或總店長」即為該分店或數家店執行負責人，在經營決策上
    ，或許有某程度主導地位或決策權，然其終究係受僱於該公
    司職員，有聽從負責人指示，執行業務之責。若公司負責人
    就公司業務經營有詐欺違法情事，除非該店長或總店長與該
    負責人，彼此間有犯意聯絡與行為分擔情形，而需與該負責
    人同負共犯責任外，尚難僅因就該公司業務具有相當決定權
    限，即遽認該店長或總店長當然應負詐欺共犯責任。本件多
    樣皮飾公司雖有上述債務不履行狀況，然如前所述，被告既
    為多樣皮飾公司店長，其所為訂貨補貨等行為，尚屬其職務
    範圍內正當業務行使，並無違反一般商業交易常規。因此，
    本件除非有證據足證被告知悉負責人周姿岑有不欲履行債務
    情事，而仍與周姿岑共同基於不法意圖犯意聯絡，而代表多
    樣皮飾公司與告訴人為交易行為，否則縱使周姿岑有詐欺行
    為，亦屬周女個人行為，要難對被告課以詐欺刑責。
  (四)又告訴人甲○○、乙○○、子○○、己○○渠等人，分別自
    九十年（甲○○）、九十一年（乙○○）或九十二年起（己○○、子○○）即與多樣皮飾公司鞋類買賣交易，而多樣皮
    飾公司係自九十三年七月、九月或九十三年十月後，始發生
    上開跳票，而積欠告訴人貨款情事，業據告訴人甲○○、乙○○、子○○、己○○於原審供明（詳原審卷(一)一八一、一
    八二、二七一、二七五、二八七、二九○至二九一、二九八
    至三○○、三○三頁）。又證人己○○及子○○二人於原審
    並明確表示，渠等係基於先前與多樣皮飾公司有生意往來產
    生互信，而繼續與多樣公司進行交易等語（詳原審卷(一)一七
    九、二九○至二九二頁）；另證人己○○並證稱：伊與被告
    辛○○相識，所以就主動與多樣皮飾公司接洽等語（詳原審
    卷(一)一八一頁）；而證人丙○○則證稱，係其所僱用外務不
    聽其勸，強要與多樣皮飾公司訂約及收取遠期支票等語（詳
    原審卷(一)三一二頁）。由此觀之，多樣公司與告訴人己○○
    、子○○、丙○○等鞋店生意往來，並非被告辛○○施用詐
    術所致甚明。此外，依上開告訴人於原審供證，渠等與多樣
    皮飾公司訂約過程，均未提及被告辛○○有對告訴人積極使
    用詐騙手段，或以展店、擴大營業為由，使告訴人與多樣皮
    飾公司進行訂約交易。是告訴人顯係因與多樣皮飾公司有長
    期交易行為，而產生信任關係，始與多樣皮飾公司陸續進行
    交易，顯非被告辛○○積極使用詐騙手段，使告訴人陷於錯
    誤而與之交易，堪以認定。
  (五)至證人甲○○、子○○、乙○○於原審雖供稱：多樣皮飾公
    司，於九十三年七、八月或十月間，有以展店名義，於應收
    帳款範圍，扣除花圈費用，且於該期間擴大交易量，多樣皮
    飾公司確有拓展業務，經營分店事實等情（詳原審卷(一)二八
    一、二八二、二九四、三○一、三○七頁）。然多樣皮飾公
    司因經營分店，而增加鞋類交易數量，此應合常情。又觀諸
    告訴人甲○○於原審證稱：伊與多樣皮飾公司交易期間，交
    易額最大的是九十三年九月，當月交易額為七萬五千零五元
    ，該次票款已經收取並兌現，後來交易數額，未曾超越九十
    三年九月交易金額，其中於九十三年十一月間交易額亦僅有
    八六一○元等語（詳原審卷(一)一二九、二八六至二八八頁）
    。又告訴人子○○於原審證稱：伊公司自九十二年三月開始
    至九十三年九月間，與多樣皮飾公司交易金額，約十六萬餘
    元到廿一萬餘元，至九十三年十月至九十四年二月間，則分
    別約廿七萬元、三十五萬元、三十四萬元、二十七萬元、一
    萬元等語（詳原審卷(一)二九三頁）。足見本件多樣皮飾公司
    與告訴人間鞋貨交易，並無因經營分店而明顯大量增加交易
    情形。再依告訴人甲○○、子○○於原審供證及渠等所提出
    交易明細觀之，亦均未顯示多樣皮飾公司，有先以小量訂貨
    ，再大量訂貨異常交易情事。告訴人甲○○、子○○、乙○○於原審供稱，多樣皮飾公司，於九十三年七、八月或十月
    間，有以展店名義擴大交易量情事，即難採信。
  (六)綜上各情，可知多樣皮飾公司與告訴人間鞋類買賣交易，由
    來已久，並非因被告辛○○對告訴人施用詐術或利用告訴人
    錯誤情形，而與多樣皮飾公司訂約，且事實上，多樣皮飾公
    司確有開分店，亦無偽稱開分店而詐取貨物情事。又本件尚
    無任何證據證明告訴人交付多樣皮飾公司，未經銷售鞋類，
    而為被告所侵佔入己。因此本件實難認被告辛○○有檢察官
    所指欺罔行為或有不法意圖。
六、本件尚無法證明辛○○與周姿岑彼此間有詐欺犯意聯絡：
    本件據證人李梅芳、己○○、子○○、乙○○、甲○○、丙○○等人於原審及本院上訴審結證所稱，均僅能證明被告辛○○為多樣皮飾公司店長或總店長，具有決定買賣鞋樣、數
    量等決策權等事實，但並無任何證據資料顯示，被告辛○○
    與周姿岑有詐欺犯意聯絡。又周姿岑現業經檢察官通緝在案
    ，周姿岑就本件交易行為，是否成立詐欺罪尚屬未明。惟依
    上所述，被告確與多樣皮飾公司負責人周姿岑無詐欺犯意聯
    絡，已如前述。至被告雖供承：(1)周姿岑並未申報其在多樣
    皮飾公司有薪資所得。(2)被告有擔任周姿岑向寶華銀行貸款
    二百萬元連帶保證人。(3)被告有借票予周姿岑用以支付多樣
    皮飾公司台南鹽行中正分店店租等情，然此情或許能證明被
    告辛○○與周姿岑關係良好，但尚無從憑此遽認被告與周姿
    岑間共同詐欺犯意聯絡，而對被告辛○○課以刑法詐欺罪責
    。
七、綜上各情，本件被告辛○○客觀上既無對告訴人施用詐術行
    為，主觀上又缺乏詐騙及不法意圖，則被告辛○○所為即與
    刑法詐欺罪構成要件不合。此外，復查無其他積極證據足資
    證明被告辛○○涉有詐欺，或與周姿岑有共同詐欺犯行。依
    上說明，原審因認被告辛○○犯罪尚屬不能證明，因而對被
    告辛○○為無罪諭知，以昭公允。
八、本院經核，原審認事用法，均無違誤。檢察官循告訴人甲○○、黃崇田、乙○○、丙○○、子○○等人請求，上訴意旨
    略以：(一)多樣皮飾公司，向告訴人己○○、子○○、乙○○
    、甲○○、丙○○等人，購買如起訴書所載物品時，自始即
    無付款意思。(二)又多樣皮飾公司，於九十四年農曆春節後，
    開始出現退票時，被告即向告訴人謊稱，老闆娘周姿岑出國
    ，伊正聯繫；被告經通緝到案後，向告訴人表示願以三十萬
    元解決；九十四年農曆春節，由被告收取多樣公司各分店營
    收現金；原審未向多樣公司其他員工求證，僅憑被告辯解，
    即遽認其與周姿岑間，無犯意聯絡及行為分擔，尚有違誤，
    因而指摘原判決不當云云。經查：(1)本件被告對告訴人並未
    施用詐術以詐取告訴人任何鞋貨，且被告與周姿岑並無犯意
    聯絡及行為分擔，均已如前述，則多樣皮飾公司與告訴人間
    交易，是否自始即無付款意思，即與被告辛○○無涉。(2)次
    查多樣皮飾公司員工癸○○、戊○○、壬○○於本院上訴審
    一致供稱，辛○○未曾到分店收過錢等語（詳上訴卷一五六
    、一五八、一六一、一七○頁）。且多樣皮飾公司會計癸○○於上訴審亦證稱，其擔任會計期間，周姿岑如去外面分店
    收錢回來，會先交給伊，伊未曾將公司盈餘交予辛○○，且
    公司只要金錢上的一定交給周姿岑，如銀行要繳款，亦是周
    姿岑叫我去，辛○○從未曾去收過貨款等語（詳一五六、一
    五八頁）。又據多樣皮飾公司所委請記帳高雄市陽明會計稅
    務記帳事務所經理「庚○○」於上訴審證稱：為多樣皮飾公
    司處理業務快一年，都是多樣皮飾公司負責人周姿岑與我們
    事務所接洽，其未曾看過辛○○，我們事務所報酬亦是由周
    姿岑給付我們等語（詳上訴卷一六七頁）。綜上所述，檢察
    官上訴意旨，指於九十四年農曆春節，由被告有收取多樣公
    司各分店營收現金云云，顯與事實不符，檢察官據此，指被
    告辛○○與周姿岑間，有詐欺犯意聯絡，顯屬臆測，自不足
    採。至多樣皮飾公司未為被告申報其在多樣皮飾公司有薪資
    所得及被告擔任周姿岑向寶華銀行貸款二百萬元連帶保證人
    ，且被告將支票借予周姿岑用以支付多樣皮飾公司台南鹽行
    中正分店店租等情，此情或許能證明被告與周姿岑關係良好
    ，但尚無從憑此遽認被告與周姿岑間，有共同詐欺犯意聯絡
    ，而對被告辛○○課以刑法詐欺罪責，亦據原判決理由說明
    甚詳。檢察官上訴意旨，猶執陳詞，指摘原判決未予論述，
    自無理由。綜上論述，檢察官上訴意旨，所指各情，均無理
    由，應予駁回。
據上論斷，應依刑事訴訟法第三百六十八條，判決如主文。
本案經檢察官郭珍妮到庭執行職務。
中    華    民    國    97    年     8    月    29     日
                  刑事第六庭    審判長法  官  蔡崇義
                                      法  官  杭起鶴
                                      法  官  董武全
以上正本證明與原本無異。
檢察官如不服本判決應於收受本判決後十日內向本院提出上訴書
，其未敘述上訴理由者並得於提起上訴後十日內向本院補提理由
書。
被告不得上訴。
                                      書記官  許美惠
中    華    民    國    97    年     8    月    29     日
 附表一：
┌───┬────┬──────┬──────┬─────┐
│發票人│金    額│  票  號    │發 票日     │付款人    │
├───┼────┼──────┼──────┼─────┤
│丁○○│126790元│ RE0000000  │94年3月31日 │合作金庫銀│
│      │        │            │            │行大順分行│
├───┼────┼──────┼──────┼─────┤
│丁○○│44250元 │ RE0000000  │94年2月28日 │同      上│
└───┴────┴──────┴──────┴─────┘
 附表二：
┌───┬────┬──────┬──────┬─────┐
│發票人│金    額│  票  號    │發 票日     │付款人    │
├───┼────┼──────┼──────┼─────┤
│丁○○│270235元│ RE0000000  │94年2月12日 │合作金庫銀│
│      │        │            │            │行大順分行│
├───┼────┼──────┼──────┼─────┤
│丁○○│366142元│ RE0000000  │94年3月12日 │同      上│
├───┼────┼──────┼──────┼─────┤
│丁○○│343770元│ RE0000000  │94年4月12日 │同      上│
└───┴────┴──────┴──────┴─────┘
 附表三：
┌───┬────┬──────┬──────┬─────┐
│發票人│金    額│  票   號   │發票日      │付款人    │
├───┼────┼──────┼──────┼─────┤
│丁○○│161295元│  RE0000000 │94年2月25日 │合作金庫銀│
│      │        │            │            │行大順分行│
├───┼────┼──────┼──────┼─────┤
│丁○○│308560元│  RE0000000 │94年3月26日 │同      上│
├───┼────┼──────┼──────┼─────┤
│丁○○│190070元│  RE0000000 │94年4月26日 │同      上│
└───┴────┴──────┴──────┴─────┘
 附表四：
┌───┬────┬──────┬──────┬─────┐
│發票人│金    額│  票   號   │發票日      │付款人    │
├───┼────┼──────┼──────┼─────┤
│丁○○│8610元  │ RE0000000  │94年2月25日 │合作金庫銀│
│      │        │            │            │行大順分行│
├───┼────┼──────┼──────┼─────┤
│丁○○│36030元 │ RE0000000  │94年3月25日 │同      上│
└───┴────┴──────┴──────┴─────┘
 附表五：
┌───┬────┬──────┬──────┬─────┐
│發票人│金    額│   票  號   │發票日      │付款人    │
├───┼────┼──────┼──────┼─────┤
│丁○○│108180元│  RE0000000 │94年2月28日 │合作金庫銀│
│      │        │            │            │行大順分行│
├───┼────┼──────┼──────┼─────┤
│丁○○│51515元 │  RE0000000 │94年4月4日  │同      上│
└───┴────┴──────┴──────┴─────┘


司法院資訊處製作；財團法人民間司法改革基金會備份。
